【裁判字號】    98,訴,231
【裁判日期】    990629
【裁判案由】    損害賠償等
【裁判全文】
臺灣苗栗地方法院民事判決               98年度訴字第231號
原      告  漢科系統科技股份有限公司
法定代理人  戊○○
訴訟代理人  羅秉成律師
            曾能煜律師
被      告  丙○○
            霖豐股份有限公司
法定代理人  甲○○
訴訟代理人  丁○○
上列當事人間請求損害賠償等事件，本院於99年6 月15日言詞辯
論終結，判決如下：
    主  文
被告丙○○應給付原告新台幣肆拾貳萬元，及自民國九十八年八
月四日起至清償日止，按年息百分之五計算之利息。
原告其餘之訴駁回。
訴訟費用由被告丙○○負擔四分之一，餘由原告負擔。
本判決第一項於原告以新台幣壹拾肆萬元為被告丙○○供擔保後
，得假執行。
原告其餘假執行之聲請駁回。
    事實及理由
一、被告丙○○未於最後言詞辯論期日到場，核無民事訴訟法第
    386 條各款所列情形，爰依原告聲請，由其一造辯論而為判
    決。
二、原告主張：
  (一)被告丙○○前任職於元盛科技企業社，擔任該社承攬廣輝工
    廠氣體管路工程之現場監工。其明知元盛科技企業社所使用
    之ARC machine 207 自動銲管機（下稱系爭銲管機）乃原告
    所有，並非元盛科技企業社之物品，竟於民國94年7 月間工
    程結束後，指示員工將系爭銲管機搬回元盛科技企業社存放
    ，嗣於96年9 月間將之侵占入己，並以新台幣（下同）60萬
    元之價格將系爭銲管機（附夾片四組）出售予被告霖豐公司
    ，致原告受有損害。被告丙○○上開行為已構成民法第184
    條第1 項前段之侵權行為，且其亦無法律上原因受有出售系
    爭銲管機之價金利益，致原告受有損害，另構成民法第179
    條不當得利。被告丙○○之侵占犯行業經鈞院以98年度易字
    第375 號刑事判決判處有期徒刑6 月在案。
  (二)被告霖豐股份有限公司（下稱霖豐公司）於購買系爭銲管機
    時，本應於公開市場購買，不應私下向被告丙○○購買；購
    買時亦應要求被告丙○○提供出廠證明，或向台灣獨家代理
    之廠商訴外人寶崧科技有限公司查詢該機具序號，以查明系
    爭銲管機之來源是否合法，惟被告霖豐公司卻因故意或重大
    過失未為之；又被告霖豐公司從事機具設備業務，對於系爭
    銲管機於96年9 月間之合理價格應超過60萬元一情知之甚詳
    ，卻仍以60萬元之低價購入，並旋即運往大陸使用，以避免
    在台灣使用遭查獲，顯見其並非善意受讓人，不符合善意受
    讓之要件。故原告公司仍為系爭銲管機之所有權人，被告霖
    豐公司無權占有，原告自得依民法第767 條規定，請求霖豐
    公司返還系爭銲管機。又被告霖豐公司上開行為，業已構成
    民法侵權行為，原告亦得請求其返還系爭銲管機。如被告霖
    豐公司返還不能，因原告購買系爭銲管機支出813,760 元，
    原告自得依民法第184 條、第213 條、215 條規定，請求被
    告霖豐公司賠償原告上開金額。原告因被告丙○○及霖豐公
    司之上開行為而受有813,760 元之單一損害，故被告二人應
    對原告負不真正連帶債務，其中一被告履行債務時，其他被
    告即免其責任。
  (三)並聲明：1.被告丙○○應給付原告813,760 元，及自起訴狀
    繕本送達翌日起至清償日止，按年息百分之五計算之利息。
    2.被告霖豐公司應將系爭銲管機（包含主機、水箱、延長線
    ）返還原告，如不能返還時，應賠償原告813,760 元，及自
    起訴狀繕本送達翌日起至清償日止，按年息百分之五計算之
    利息。3.上開給付如任一被告為給付時，他被告就已給付部
    分免其責任。4.願供擔保請准宣告假執行。
三、被告丙○○未於最後言詞辯論期日到場，惟據其前到庭陳述
    略以：伊本來係受僱於元盛科技企業社，嗣後成為元盛科技
    企業社之負責人，伊不知系爭銲管機為原告所有，以為是元
    盛科技企業社之資產，方將之出售予被告霖豐公司，伊並沒
    有侵占之意思等語，資為抗辯。並聲明：原告之訴駁回。
四、被告霖豐公司則以：被告於96年6 月12日承攬台灣關東化學
    股份有限公司位於大陸重慶「渝德科技」之工程案件，當時
    相關配管協力廠商均無法提供銲管機前往大陸使用，被告乃
    決定自行購買。經由銲管協力廠商即訴外人多多龍工程股份
    有限公司負責人乙○○之介紹，得知元盛科技企業社（當時
    負責人為丙○○）有多餘閒置之中古銲管機欲出售，雙方進
    行協商後，被告即於96年9 月間以60萬元之價格購買系爭銲
    管機，並經元盛科技企業社開立發票以為憑證。系爭銲管機
    係由元盛科技企業社占有，被告信賴此占有之公示方法而與
    之交易，自應受到法律保護。且被告於購買系爭銲管機時，
    並無義務要求丙○○出具出廠證明，而被告亦不知悉系爭銲
    管機在台灣係由寶崧科技有限公司公司獨家代理出售，原告
    以此為由主張被告非善意第三人，應無可採。系爭銲管機於
    93 年11 月10日原告購買時之新品價格為813,760 元，被告
    向元盛科技企業社購買之時間為96年9 月間，以系爭銲管機
    使用近三年之中古價格而言，被告以60萬元購買，自屬合理
    ，而無過低。另被告購買系爭銲管機預備用於大陸重慶「渝
    德科技」之工程案件使用，當時被告已知悉原告亦有承接該
    渝德科技之工程案件，被告若非善意第三人，焉會將所購買
    之系爭銲管機用於該工程而不怕被原告發現？又倘被告並非
    善意第三人，則被告公司購買系爭銲管機之相關人員理應遭
    檢察官一併起訴，然並非如此，足見被告係善意受讓人，原
    告之請求均無理由等語，資為抗辯。並聲明：(一)原告之訴駁
    回。(二)如受不利判決，願供擔保請准宣告免為假執行。
五、本院之判斷：
  (一)原告請求被告丙○○為損害賠償部分：
  1.原告主張被告丙○○明知系爭銲管機並非元盛科技企業社所
    有，竟於94年7 月間工程結束後，指示員工將系爭銲管機搬
    回元盛科技企業社存放，於96年9 月間將之侵占入己並以60
    萬元之價格將該銲管機附帶夾片四組出售予被告霖豐公司等
    情，業據提出台灣苗栗地方法院檢察署97年度偵字第51 66
    號起訴書、本院98年度易字第375 號刑事判決書、被告丙○
    ○出售系爭銲管機與被告霖豐公司之訂購單及發票、原告向
    寶崧公司購買系爭銲管機之訂購單及發票、機台保管切結書
    等件為證。被告丙○○雖否認上情並以伊不知系爭銲管機為
    原告所有，以為是元盛科技企業社之資產，方將之出售予被
    告霖豐公司云云為辯，惟查，證人即元盛科技企業社前負責
    人王明雄於刑事案件偵查中及審理時，已就被告丙○○知悉
    系爭銲管機為原告所有，元盛科技企業社之資產、設備不多
    ，貴重器材僅1 、2 項，只有1 台小型焊接機，故員工皆知
    悉系爭銲管機非元盛科技企業社所有，伊將股份讓與被告丙
    ○○時，有點交元盛科技企業社之器材、財物，交接之財產
    亦不包括系爭銲管機等情證述歷歷。且被告丙○○受僱於元
    盛科技企業社時，身為元盛科技企業社承攬廣輝工廠氣體管
    路工程之現場監工，負有控管現場機具設備之責，王明雄與
    其他員工復無對被告丙○○隱瞞各項機具設備來源之必要，
    被告丙○○焉有不知系爭銲管機係原告所有之理？證人梁凱
    竣更於偵查中清楚指證「（問：你把焊接機搬回元盛有無覺
    得怪怪的，你有無去問王明雄或丙○○原因？）我有問丙○
    ○，他跟我說元盛和漢科租期還沒滿，所以他要搬回去用」
    ，足徵至遲於系爭銲管機遭搬回元盛科技企業社時，被告丙
    ○○已知悉該機具為原告所有。況被告丙○○自承伊係出資
    向元盛科技企業社負責人王明雄購買該企業社而成為元盛企
    業負責人，之後其將系爭銲管機出售與被告霖豐公司，元盛
    科技企業社製有資產明細表等語（見本院卷第51、110 頁）
    ，被告丙○○既係支付代價而取得元盛企業社之經營權，豈
    有可能不事先釐清帳目、逐一確認各筆資產設備實際價值及
    有無權利瑕疵？足證被告丙○○於系爭銲管機遭搬回元盛科
    技企業社時，已明確知悉系爭銲管機係原告所有，而非元盛
    科技企業社所有，仍執意將之侵占並出售予被告霖豐公司獲
    利。又被告丙○○所涉前述侵占犯行，亦經臺灣苗栗地方法
    院檢察署檢察官提起公訴，並經本院刑事庭以98年度易字第
    375 號判處被告丙○○有期徒刑6 月在案，此據本院調閱上
    開刑事卷宗核閱無誤，自堪信為真實。被告丙○○上開辯詞
    ，不足採信。
  2.按因故意或過失，不法侵害他人之權利者，負損害賠償責任
    ；故意以背於善良風俗之方法，加損害於他人者亦同，民法
    第184 條第1 項定有明文。被告丙○○上開侵占並出售原告
    所有系爭銲管機之行為，致原告受有損害，顯係故意不法侵
    害原告就系爭銲管機之所有權，揆諸前開規定，自應對原告
    負損害賠償責任。
  3.再按負損害賠償責任者，除法律另有規定或契約另有訂定外
    ，應回復他方損害發生前之原狀；不能回復原狀或回復顯有
    重大困難者，應以金錢賠償其損害；又損害賠償，除法律另
    有規定或契約另有訂定外，應以填補債權人所受損害及所失
    利益為限，民法第213 條第1 項、第215 條、第216 條第1
    項分別定有明文。本件被告丙○○應負損害賠償責任已如前
    述，而系爭銲管機業經被告霖豐公司買受而善意取得（詳如
    後述），是原告所受之損害顯已不能回復原狀，依前開規定
    ，被告丙○○自應以金錢賠償原告之損害。經查，系爭銲管
    機（含主機、延長線、水箱）係原告於93年11月10日，以
    813,750 元之價格（原告誤認為813,760 元，經本院核對上
    開採購憑單及統一發票內容，係顯然之錯誤，應予更正），
    向台灣獨家代理廠商寶崧科技有限公司購買，購買時系爭銲
    管機為新品等情，業據原告提出採購憑單及統一發票為證，
    並為被告所不爭執，堪信為真實。被告丙○○於96年9 月間
    將之侵占入己並出售予被告霖豐公司時，系爭銲管機業已使
    用將近3 年。而被告丙○○係以60萬元之價格，將之連同其
    所有之夾片四組一併出售予被告霖豐公司，有訂購單及統一
    發票在卷可稽。原告雖主張其所受損害為當初購入之新品價
    格即813,750 元，惟經本函詢寶崧科技有限公司結果，系爭
    銲管機（含主機、延長線、水箱）於使用三年後，其一般中
    古價格為38萬元至45萬元左右，連同系爭銲管機一併出售之
    夾片四組於96年間之新品價格約324,000 元，中古價格約16
    萬元至25萬元，若一起出售，通常較出售單一項目之折扣多
    些，此有寶崧科技有限公司函覆本院之文件附卷可參（見卷
    第120 、149 頁）。寶崧科技有限公司既為系爭銲管機之台
    灣獨家代理廠商，所為上開估價判斷，自有其專業性及公信
    力，堪予採信。是被告丙○○以60萬元之價格將系爭銲管機
    連同夾片四組一併出售與被告霖豐公司，尚符合市場上一般
    交易行情。系爭銲管機既已使用將近三年，自應將折舊情形
    列入考量，原告主張以新品價格計算其損害，即不合理。本
    院審酌上情，認原告所受損害應以42萬元計算為合理。原告
    所得請求被告丙○○賠償之金額即為42萬元，逾此範圍之請
    求，顯屬過高，不應准許。
  4.原告依侵權行為之法律關係對被告丙○○請求損害賠償，既
    經准許，則其另依不當得利之法律關係所為同一經濟目的之
    請求，即無庸再予審酌，附此敘明。
  (二)原告請求被告霖豐公司返還系爭銲管機或為損害賠償部分：
  1.按我國民法為保護交易安全，設有動產善意取得制度，凡動
    產之受讓人占有動產，而受關於占有規定之保護者，縱讓與
    人無移轉所有權之權利，受讓人仍取得其所有權；又以動產
    所有權或其他物權之移轉或設定為目的，而善意受讓該動產
    之占有者，縱其讓與人無讓與之權利，其占有仍受法律之保
    護，民法第801 條、第948 條分別定有明文。
  2.經查，被告霖豐公司向元盛科技企業社購買系爭銲管機時，
    原告固為系爭銲管機之所有權人，然當時被告丙○○係元盛
    科技企業社之負責人，且占有系爭銲管機，其代表元盛科技
    企業社將系爭銲管機出售並交付與被告霖豐公司，被告霖豐
    公司誤信此公示權利外觀，而與被告丙○○為買賣及物權變
    動之合意及交付行為，縱使系爭銲管機實際上非元盛科技企
    業社所有，而遭無權處分，但此事實非為受讓人被告霖豐公
    司所知情，被告霖豐公司信賴上開占有之權利外觀，自應受
    到法律之保護。原告雖主張被告霖豐公司於購買系爭銲管機
    前，應詳予查證來源，且以60萬元之價格購買過於低廉，顯
    見其並非善意受讓人云云。惟查，被告霖豐公司係工程設計
    統包公司，公司內無人會使用與系爭銲管機同類型之銲管機
    具，必須找合作廠商，而被告霖豐公司係透過其銲管協力廠
    商即訴外人多多龍工程股份有限公司負責人乙○○之介紹，
    得知元盛科技企業社（當時負責人係被告丙○○）有多餘閒
    置之中古銲管機欲出售，雙方協商後成交；又系爭銲管機於
    被告霖豐公司購買時已是使用近三年之中古機具，一般在買
    賣此種中古銲管機時，同行之間並無查證之習慣，況元盛科
    技企業社係從事銲管相關工作之公司，而被告丙○○亦表明
    系爭銲管機為元盛科技企業社所有，致使被告亦如是認定，
    而系爭銲管機對於從事銲管相關行業者，乃必備之生財工具
    ，並非特殊類型而需特別查證之機具等情，業據證人即多多
    龍工程股份有限公司負責人乙○○到庭結證屬實（見卷第
    124-129 頁）。再查，被告霖豐公司購買系爭銲管機之價格
    並無低於市價，已詳如前述，則被告霖豐公司以60萬元之價
    格，購買系爭銲管機及夾片四組，尚符合中古市場交易行情
    。況系爭銲管機已是中古機具，被告霖豐公司於購買時並無
    義務查證其來源，其未予查證，亦符合常情，而被告丙○○
    於出售時亦表明系爭銲管機為元盛科技企業社所有，且開立
    元盛科技企業社之統一發票為憑。原告通知被告霖豐公司系
    爭銲管機所有權之爭議時，已是96年12月5 日（見卷第16頁
    ），即在被告霖豐公司善意受讓系爭銲管機所有權之後，是
    被告霖豐公司於受讓系爭銲管機時，實無從知悉上開權利外
    觀與實際權利狀態不符事實之可能。依前開規定，被告霖豐
    公司既係依法律行為而受讓系爭銲管機，其受讓時亦不知系
    爭銲管機非元盛科技企業社之資產，應認其係善意受讓，其
    占有應受保護，縱使代表元盛科技企業社之被告丙○○係屬
    無權處分，被告霖豐公司仍善意取得系爭銲管機之所有權。
    被告霖豐公司既係善意取得系爭銲管機之所有權，原告即無
    從依民法第767 條規定請求被告霖豐公司返還系爭銲管機。
  3.次按侵權行為所發生之損害賠償請求權，以有故意或過失不
    法侵害他人權利為其成立要件，若其行為並無故意或過失，
    即無賠償之可言。本件被告霖豐公司係善意取得系爭銲管機
    之所有權，足徵其取得系爭銲管機之行為於主觀上並無故意
    或過失，即與民法侵權行為之構成要件不符。是原告主張被
    告霖豐公司購買系爭銲管及受讓其占有對原告構成侵權行為
    云云，尚無可採。
六、從而，原告依侵權行為法律關係，請求被告丙○○給付42萬
    元，及自起訴狀繕本送達被告丙○○之翌日即98年8 月4 日
    起至清償日止，按法定利率即年息5%計算之利息，為有理由
    應予准許；逾此部分之請求，尚屬無據，應予駁回。至原告
    依民法第767 條規定及侵權行為法律關係，請求被告霖豐公
    司返還系爭銲管機或為損害賠償，均為無理由，應予駁回。
七、本件事證已臻明確，兩造其餘攻擊防禦方法，經本院審酌後
    ，認與判決結果無影響，無庸一一論述，附此敘明。
八、原告陳明願供擔保請准宣告假執行，就其勝訴部分，合於法
    律規定，爰依法酌定相當金額後准許之；至於原告敗訴部分
    ，其假執行之聲請已失所依附，應併予駁回。
九、據上論結，本件原告之訴為一部有理由，一部無理由，依民
    事訴訟法第385 條第1 項前段、第79條、第390 條第2 項，
    判決如主文。
中    華    民    國    99    年    6     月    29    日
                        民事庭法  官  楊中琪
以上正本係照原本作成
如對本判決上訴，須於判決送達後20日內向本院提出上訴狀
                              書記官  李曉君
中    華    民    國    99    年    6     月    29    日

司法院資訊處製作；財團法人民間司法改革基金會備份。
